【裁判字號】    95,台上,4321
【裁判日期】    950804
【裁判案由】    貪污
【裁判全文】
最高法院刑事判決            九十五年度台上字第四三二一號
    上  訴  人  台灣高等法院台南分院檢察署檢察官
    上  訴  人
    即  被  告  乙○○
                        號
                        號
    上  訴  人
    即  被  告  甲○○
                        巷7號.
上列上訴人等因被告等貪污案件，不服台灣高等法院台南分院中
華民國九十四年六月八日第二審更審判決（九十三年度重上更(三)
字第二三０號，起訴案號：台灣雲林地方法院檢察署八十八年度
偵字第一九四三、二四八九號），提起上訴，本院判決如下：
    主  文
原判決關於乙○○、甲○○部分撤銷，發回台灣高等法院台南分
院。
    理  由
本件原判決認定上訴人甲○○係財政部國有財產局台灣中區辦事
處雲林分處（下稱國有財產局雲林分處）書記，負責國有土地勘
查、估價業務，係依據法令從事公務之人員，緣民國八十七年八
月初，雲林縣西螺鎮民高文利欲申請承租其所佔用雲林縣西螺鎮
○○段七九一－四號國有土地，已判決確定共同被告廖福源得悉
上情，即向高文利表示可居間介紹任職於國有財產局雲林分處之
甲○○與高文利結識，數日後廖福源即夥同甲○○前往雲林縣西
螺鎮○○里○街路七十三號高文利所經營「紅蟳小吃部」，與高
文利見面，甲○○明知高文利所佔用雲林縣西螺鎮○○段七九一
－四號國有土地上建築物，係於五十八年年一月二十七日國有財
產法公佈後始行加蓋，不符合國有財產局有關申請承租規定，甲
○○竟於同月中旬，夥同廖福源共同前往「紅蟳小吃部」，由甲
○○向高文利表示需準備戶籍謄本等相關資料，以便辦理申請承
租前開國有土地，當日中午高文利為感謝廖福源、甲○○協助，
由高文利在雲林縣西螺鎮「天送餐廳」及「櫻花茶藝ＫＴＶ」招
待廖福源、甲○○前往飲宴，至八十七年八月十九日，甲○○即
偕同其同居女友即上訴人乙○○前往「紅蟳小吃部」，向高文利
取得戶籍謄本等相關資料，再由乙○○書立申請書、切結書後，
於翌（二十）日至國有財產局雲林分處送件，經國有財產局雲林
分處建檔編號後，即交由甲○○負責勘查，甲○○基於公務員登
載不實之概括犯意，明知雲林縣西螺鎮○○里○街路七十三號主
建物未坐落於西螺段七九一－四號國有土地上，竟於同月二十八
日繪製職務上所掌管之國有土地勘查表略圖時，將七九一－四號
土地內斜線部分列為新街路七十三號主建物坐落位置面積達四十
八平方公尺，而為不實之登載，足以生損害於國有財產局。嗣因
廖福源迭向甲○○、乙○○表示：高文利是隻「肥羊」，其所委
託申請承租案件，可向高文利索取新台幣（下同）三十萬元等語
，詎甲○○、廖福源與乙○○竟基於詐欺取財之犯意聯絡，意圖
為自己不法之所有，廖福源且屢以需錢孔急為由，催促甲○○、
乙○○儘速向高文利索取三十萬元，甲○○即夥同乙○○於同年
九月二日下午前往「紅蟳小吃部」，以需款疏通內部為由，而向
高文利索取十萬元，高文利誤信為真不疑有他，即如數交付，甲
○○、乙○○取得款項後，即返回國有財產局雲林分處辦公室外
，由乙○○將其中五萬元交予廖福源收受，迄同年十月下旬某日
，甲○○、乙○○復以高文利所申租國有土地另有西螺鎮廣福宮
管理委員會亦辦理申請承租，為阻止廣福宮獲得承租為由，再向
高文利索取三萬元，高文利亦陷於錯誤如數給付。甲○○復基於
同一不實登載之概括犯意，明知雲林縣西螺鎮○○里○街路七十
三號主建物未坐落於西螺段七九一－四號國有土地上，竟於同年
十一月二十一日及同月二十八日在其職務上掌管之國有土地勘查
表圖上，將七九一－四號土地內繪製斜線部分列為新街路七十三
號主建物坐落位置，建物面積達五十六平方公尺、使用面積為八
十六平方公尺，而為不實之登載，足以生損害於國有財產局。嗣
甲○○、乙○○得悉廖福源向國有財產局政風室檢舉甲○○向高
文利索賄十三萬元，甲○○、乙○○即於八十八年二月四日委由
簡承佑律師事務所以存證信函通知高文利取回前開詐取十三萬元
等情。因而撤銷第一審諭知被告等無罪之判決，改判依牽連犯，
從一重論處甲○○共同依據法令從事公務之人員，利用職務上機
會詐取財物；乙○○與依據法令從事公務之人員，共同利用職務
上機會詐取財物各罪刑，固非無見。
惟查(一)、刑事審判上之共同被告，係為訴訟經濟等原因，由檢察
官或自訴人合併或追加起訴，或由法院合併審判所形成，其間各
別被告及犯罪事實仍獨立存在。故共同被告對於其他共同被告之
案件而言，為被告以外之第三人，本質上屬於證人，為確保被告
對證人之詰問權，證人於審判中，應依法定程序，到場具結陳述
，並接受被告之詰問，其陳述始得作為認定被告犯罪事實之判斷
依據。刑事訴訟法於九十二年二月六日經總統公布增訂第二百八
十七條之二規定：「法院就被告本人之案件調查共同被告時，該
共同被告準用有關人證之規定。」並於同年九月一日施行。本件
原審於九十四年五月十一日審判時，未依前開規定適用人證之調
查程序，俾使共同被告甲○○、乙○○及廖福源立於證人之地位
而為陳述（見原審重上更(三)卷第二六九至二八二頁），致有不當
剝奪甲○○、乙○○等對於證人之正當詰問權，其所踐行之訴訟
程序難謂適法。(二)、被告以外之人於審判外之言詞或書面陳述，
除法律有規定者外，不得作為證據，刑事訴訟法第一百五十九條
第一項定有明文。而所謂法律有規定者，即包括同法第一百五十
九條之一至之五所規定傳聞證據具有證據能力之例外情形。故如
欲採被告以外之人於審判外之言詞，即如警詢或檢察官偵查中之
言詞為證據時，必須符合法律所規定之例外情形，方得認其審判
外之陳述有證據能力，並須於判決中具體說明其符合傳聞證據例
外可信之情況及心證理由，否則即有違證據法則及判決不備理由
之違誤。原判決依憑證人高文利於八十八年一月十九日接受國有
財產局政風人員訪談；及同年三月三日在法務部調查局雲林縣調
查站（下稱調查局）調查時所指稱情節，資為甲○○、乙○○犯
罪之證據（見原判決第十一頁），原審既採上開證人於國有財產
局、調查局之供述為證據，則該等審判外之言詞何以具有證據能
力？自應於判決理由中敘明，原判決並未敘明其屬於刑事訴訟法
明定之何種傳聞證據例外，而得以採為證據之理由，自有理由不
備之違誤。(三)、「行使」公務員明知為不實事項而登載於公文書
罪與公務員明知為不實事項而登載於公文書罪，其犯罪態樣不同
。原判決認甲○○一人另犯刑法第二百十六、二百十三條行使公
務員明知不實事項而登載於公文書罪。惟原判決之事實欄就甲○
○該部分犯罪事實，係載稱：「甲○○基於公務員登載不實之概
括犯意，明知雲林縣西螺鎮○○里○街路七十三號主建物未坐落
於西螺段七九一－四號國有土地上，竟於八十七年八月二十八日
繪製職務上所掌管之國有土地勘查表略圖時，將七九一－四號土
地內斜線部分列為新街路七十三號主建物坐落位置面積達四十八
平方公尺，而為不實之登載，足以生損害於國有財產局。」「甲
○○復基於同一不實登載之概括犯意，明知雲林縣西螺鎮○○里
○街路七十三號主建物未坐落於西螺段七九一－四號國有土地上
，竟於八十七年十一月二十一日及同月二十八日在其職務上所掌
管之國有土地勘查表略圖上，將七九一─四號土地內繪製斜線部
分列為新街路七十三號主建物坐落位置，建物面積達五十六平方
公尺，使用面積為八十六平方公尺，而為不實之登載，足以生損
害於國有財產局」（見原判決第二頁第二十六行至第三頁第一行
、第三頁第十四至第二十行）。均僅敘述甲○○如何在上開國有
土地勘查表略圖為不實登載之犯行，並未敘及有「行使」上開文
書之行為。乃原判決竟於理由中論甲○○犯有刑法第二百十六條
、第二百十三條行使公務員明知不實事項而登載於公文書罪（見
原判決第十三頁末行至第十四頁第八行）。事實未記載，理由說
明已失其依據。再者，原判決就甲○○所犯行使公務員明知不實
事項而登載於公文書罪部分，未敘明其登載不實之行為，應為行
使行為所吸收，不另論罪，亦有違誤。(四)、依原判決上揭事實記
載，似認定甲○○於八十七年八月二十八日、十一月二十一日及
十一月二十八日，前後共三次，在其職務上所掌管之國有土地勘
查表略圖上登載不實。然於理由內又以「又被告甲○○先後於八
十七年八月二十八日及八十七年十月二十八日前往現場勘查西螺
段七九一－四號國有土地時，分別在職務上所掌該筆國有土地勘
查表略圖部分為不實登載，故意將雲林縣西螺鎮○○里○街路七
十三號主建物一部分繪入該筆七九一之四號土地，至於供豬舍使
用之棚房及磚造倉庫、庭院亦未忠實畫於勘查表略圖上並據以行
使持交該分處第二股辦理，核甲○○該部分所為，係另犯刑法第
二百十六條行使第二百十三條公務員明知不實而登載罪」（見原
判決第十四頁），係認定甲○○前後二次登載不實於上揭文書上
。就登載不實之日期及次數，前後記載不一，亦有理由矛盾之違
法。(五)、原判決引用廖福源於八十七年十二月間，在西螺鎮○○
路帝王薑母鴨店與高文利談話所為談話之錄音，資為犯罪之證據
，該項錄音係審判外之陳述，且證人高文利於財政部國有財產局
政風室、偵查及審理中似另為不同之供詞（見偵字第二四八九號
偵查卷第六十九頁，偵字第一九四三號偵查卷第三十四頁背面，
第一審卷第一宗第五十七頁、原審更(二)卷第二六三頁），原判決
對於上揭證人高文利有利於甲○○、乙○○之證據，何以不足採
，未說明其理由，尚有理由不備之違法。以上或係上訴意旨所指
摘，或為本院得依職權調查之事項，應認原判決關於甲○○、乙
○○部分仍有撤銷發回更審之原因。
據上論結，應依刑事訴訟法第三百九十七條、第四百零一條，判
決如主文。
中    華    民    國  九十五  年    八    月    四    日
                      最高法院刑事第十庭
                          審判長法官  洪  清  江
                                法官  石  木  欽
                                法官  李  伯  道
                                法官  林  勤  純
                                法官  陳  晴  教
      本件正本證明與原本無異
                                      書  記  官
中    華    民    國  九十五  年    八    月   十四   日
                                                   Ｒ


司法院資訊處製作；財團法人民間司法改革基金會備份。
